【裁判字號】    89,判,208
【裁判日期】    890121
【裁判案由】    營利事業所得稅
【裁判全文】
行  政  法  院  判  決                            八十九年度判字第二○八號
    原      告  冠盛興業有限公司
    代  表  人  甲○○
    被      告  財政部臺灣省南區國稅局
右當事人間因營利事業所得稅事件，原告不服行政院中華民國八十七年八月四日台八
十七訴字第三八九○二號再訴願決定，提起行政訴訟，本院判決如左︰
    主  文
原告之訴駁回。
    事  實
緣原告民國八十一年度營利事業所得稅結算申報，列報營業成本新台幣（下同）二一
八、七七九、二三六元，全年課稅所得一、五一○、四二八元，原經被告書面審查核
定營業成本為二一八、七六三、○三二元，全年課稅所得為一、五二六、六三二元。
嗣經被告抽查結果，剔除營業成本中之原料超耗一、五二四、○三○元、薪資五六○
、○○○元、伙食費八一、○○○元，核定其營業成本為二一六、五九八、○○二元
，全年課稅所得為三、六九一、六六二元，發單補徵其八十一年度營利事業所得稅。
原告就營業成本之原料超耗部分不服，申經復查結果，原處分准予追認營業成本六二
、二○八元，變更全年課稅所得為三、六二九、四五四元。原告不服，提起一再訴願
，遞遭決定駁回，遂提起行政訴訟，茲摘兩造訴辯意旨於次：
原告起訴意旨略謂︰一、按「製造業經放置原料、物料、在製品、製成品及製造費用
等各種明細分類帳，平時對進料、領料、退料、產品、人工製造費用等均作成記錄，
有內部憑證可稽，並備有生產日報或生產通知單及分批分步，按月編有成本計算表，
經內部製造、會計、管理及稽核或控制部門負責人簽章者，其製品原料耗用數量，應
根據有關帳證記錄予以核實認定，製造業不合前項規定者，其耗用之原料如超過各該
業通常水準，超過部份除能提出正常理由，經查明屬實者外應不予減除，前項各該耗
用原料之通常水準，由省（市）主管稽徵機關會同實地調查，並洽詢各該業同業公會
及有關機關擬定，報請財政部核定，其未經核定該業通常水準者，得比照機械、設備
、製造程序、原料品質等相當之該同業原料耗用情形核定之，其無同業原料耗用情形
可資比照者，按該事業上年度核定情形核定之，其為新興事業或新產品，無同業原料
耗用情形及該事業上年度核定情形可資比照者，由稽徵機關調查核定之」，為營利事
業所得稅結算申報查核準則第五十八條第一、二、三項所明定。二、按上揭準則第五
十八條規定原料耗用量查核之順序係（一）核實認定（二）部頒標準（三）相當同業
（四）上年度核定情形（五）調查核定。而被告核定原告超耗係按上期不合理之損耗
率二予以核定，並未參考部頒或同業（南緯實業股份有限公司、久晉公司）之損耗
率，故其作法顯與上述法令規定不合。三、原告係生產羊毛混合紗及合成纖維紗，其
製造過程及各部門及損耗率：
              梳毛工程                        ＃１      ＃２     ＃３
散毛（毛條）----------→併條工程----------→併條機-----→２-----→３----→
            損耗率1～6%          損耗率 3%
                                   起 毛 工 程
４＃粗條機 ---------→花式燃紗機---------------→起毛機-------→成品
            損耗率2%              損耗率4%～8%
經以上製造過程損耗率約為十至十九之間，尤其以起毛工程單該工程其損耗率約
為四至八，該工程被告原查時已派員至原告現場調查了解，其損耗情形已清楚了解
而原處分、訴願及再訴願決定卻稱產品不同等各種因素為由無法查證八十一年度之損
耗率，既然被告認為親自至原告現場所了解之產品可能不同於八十一年之產品，而為
何卻能認定八十一年度之產品與八十年之產品相同，而逕行按八十年度之損耗率核定
，此種認定前後矛盾實令人不解﹖經查八十一年度之產品與被告派員調查時之產品並
無不同可由產品之耗用原料明細表求證，至於被告派員實地了解原告之產品損耗率，
被告辯稱係僅止於了解其製造過程，此種辯解實令人難以信服，因調查本案時，對於
原料損耗率原告為了避免爭議，要求被告派員至現場調查，在原告一再要求下遂派本
案承辦員親自調查，並已實際了解每一製造過程之損耗及所產生之下腳品，尤其在起
毛工程之損耗被告了解甚詳，如今卻辯解僅止於了解製造過程此種不負責任、顛倒事
實之作法，實令人難以理解。四、經查最新八十五年度新版毛條、毛紡等原物料耗用
通常水準，其中一項與原告製造過程相同者即梳毛紡紗機器，由針梳併條機起至筒搖
包裝止，其損耗率分別為羊毛纖維損耗率六、合成纖維五至三，更何況粗條機
至花式撚紗機、起毛工程等製造過程全部損耗至少應有十以上，而被告卻僅認定整
體生產過程二之損耗率比部頒標準現定之併條至筒子搖紗之損耗率六都不到。故
被告核定之二之損耗率顯然與事實不符。五、合成纖維依最新八十五年版之損耗率
為三至五（詳附件）亦非被告核定之二。六、另原告於再訴願舉例之同業南緯實
業股份有限公司，其產品有多種，其中亦有與原告相同之產品－羊毛混合紗。原處分
、訴願、再訴願決定舉例南緯公司之機器設備有（梳棉機、併條機、精紡機、粗紗機
、梳毛機、開棉機）上列之機器，其中梳毛機、併條機、撚紡機係生產羊毛混合紗與
原告之機器相同，而梳棉機、開棉機係生產另外之棉紡織品與原告產品不同，而被告
卻不明事理，混淆應用，認為全部產品均與原告並非相當，此非事實，基於同業關係
對彼此產品非常了解，為了有確認原告所言不虛，原告建議可函請該公司說明該爭議
之產品是否與原告之產品相同，且耗用原料之損耗率是僅被告所核定之二﹖七、基
於上述之理由及事實，被告及訴願機關核定本案其認事用法與事實不符，避免以後年
度之困擾及對原告之傷害，為了一勞永逸，敬請傳訊原告代理人以能更詳細說明有關
原告產品之真正損耗或要求原處分再派員實際調查真正之損耗率，以免造成以後年度
繳納雙方之困擾，將原處分、訴願決定及再訴願決定予以撤銷，以維護納稅人之權益
，至感德便等語。
被告答辯意旨略謂︰一、按「製造業已依稅捐稽徵機關管理營利事業會計帳簿憑證辦
法設置帳簿．．．前項各該耗用原料之通常水準，由主管稽徵機關會同實地調查，並
洽詢各該業同業公會及有關機關擬訂，報請財政部核定，其未經核定該業通常水準者
，得比照機器、設備、製造程序、原料品質等相當之該同業原料耗用情形核定之，其
無同業原料耗用情形可資比照者，按該事業上年度核定情形核定之。但上年度適用擴
大書面審核者除外，若無上年度核定情形，則按最近年度核定情形核定之。其為新興
事業或新產品，無同業原料耗用情形及該事業上年度核定情形可資比照者，由稽徵機
關調查核定之。上項所稱同業，指各主管稽徵機關所轄之該同業。」為營利事業所得
稅查核準則第五十八條所明定。二、本件原告係生產羊毛混合紗及合成纖維紗，其平
時皆未對進料、領料、退料作成記錄，亦未編製生產日報表，不符首揭準則第一項規
定，又生產之產品並無部頒耗用標準，亦無機器、設備、製造程序、原料品質等相當
之同業可資參照，原核仍依首揭規定按其上年度核定之損耗率二，計算原料耗用量
，尚無不合。惟原核核計超耗時計算錯誤，復查時經重新核算超耗一、四六一、八二
二元，原剔超耗一、五二四、○三○元，經追減六二、二○八元，即追認營業成本六
二、二○八元。三、訴訟主張：１原查時已派員至現場調查了解，其損耗情形已清楚
了解，而原處分、訴願、再訴願決定卻稱產品不同等各種因素為由無法查證八十一年
度之損耗率，且八十一年度之產品與原查調查時之產品並無不同，原查既已調查而了
解真正之損耗，原處分及訴願、再訴願決定卻以因產品不同等理由予以駁回，且被告
辯稱派員實地調查係僅止於了解其製造過程，實令人難以信服。２最新八十五年度新
版毛條、毛紡等原物料耗用通常水準，其中一項與原告製造過程相同即梳毛紡紗機器
，由針梳併條機至筒搖包裝止，其損耗率分別為羊毛、纖維損耗率六、合成纖維三
至五，更何況粗條機至花式撚紗機、起毛工程等製造過程全部損耗至少應有十
以上，另合成纖維依最近八十五年版之損耗率為三至五。３南緯實業股份有限公司
（以下簡稱南緯公司）其產品有多種，其中亦有與原告相同之產品，即南緯公司之梳
毛機、併條機、撚紡機係生產羊毛混合紗與原告之機器相同，並非不相當云云。查本
件於初查時雖曾派員實地參觀原告產品製造流程，惟僅了解其製程，至對於損耗率之
核算因原告平常皆未對進料、領料、退料作成紀錄，亦未編生產日報表及各種不同因
素仍無從認定，並非原告所訴，原已調查而了解真正之損耗。另原告主張八十五年度
新版毛條、毛紡等原物料耗用通常水準梳毛紡紗工程中針梳併條工程至筒搖包裝與原
告併條工程相同，應可比照該損耗率，查八十五年度部頒標準針梳併條工程至筒搖包
裝其裝造程序為針梳併條工程－粗紡工程－精紡工程－蒸紗工程－絡筒工程－併筒工
程－撚線工程－蒸紗工程－搖紗工程－成包工程，而原告僅為併條工程，故原告之併
條工程與部頒針梳併條工程至筒搖包裝之耗用標準，並不相同，不能適用，又原告申
報之平均損耗率約為三，會計師簽證認定之損耗率亦為三與其主張損耗率在十
以上相距過大，更顯非有據，況八十五年度新版毛條、毛紡等原物料耗用通常水準為
查核八十四年度營利事業所得稅結算申報案件開始適用，原告為八十一年度營利事業
所得稅結算申報案件，亦不適用，故其主張不足採。至於主張比照同業南緯公司之損
耗率，查依首揭準則規定得比照同業原料耗用之情形，是指機器、設備、製造程序、
原料品質相當而言，惟原告之機器設備中僅併條機、粗紗機與南緯公司相同，其餘並
不相同，是在機器設備不相當下，其製造程序因機器之不同，而有所不同，況原告使
用羊毛紗ＡＣ紗ＡＮ１＼１４、１＼２４＼、１＼４８ＡＣ１＼２４、１＼４８南緯
公司使用台麗朗棉，聚丙稀晴棉１＼３、１＼４、１＼５５、１＼６、１＼８、、１
＼１０、１＼１４、１＼１８、１＼２０、１＼２４、１＼２５、１＼３２、１＼３
４＼１＼３６＼１＼４８合成纖維紗，其原料品質亦不相當，故在機器設備製造程序
，原料品質皆不相當情形下，自不能比照，是原告所訴均不足採，被告依首揭準則規
定按其上年度核定之損耗二，計算損耗，並無不合。四、綜上，請駁回原告之訴等
語。
    理  由
按製造業經設置原料、物料、在製品（成本單）、製成品及製造費用等各種明細分類
帳，平時對進料、領料、退料、產品、人工、製造費用等均作成紀錄，有內部憑證可
稽，並編有生產日報表或生產通知單及成本計算表，經內部製造、會計、管理及稽核
或控制部門負責人員簽章者，其製品原料耗用數量，應根據有關帳證紀錄予以核實認
定。製造業不合前項規定者，其耗用之原料如超過各該業通常水準，超過部分，除能
提出正當理由，經查明屬實者外，應不予減除。前項各該耗用原料之通常水準，由省
（市）主管稽徵機關會同實地調查，並洽詢各該業同業公會及有關機關擬訂，報請財
政部核定，其未經核定該業通常水準者，得比照機器、設備、製造程序、原料品質等
相當之該同業原料耗用情形核定之，其無同業原料耗用情形可資比照者，按該事業上
年度核定情形核定之。但上年度適用擴大書面審核者除外，若無上年度核定情形，則
按最近年度核定情形核定之。其為新興事業或新產品，無同業原料耗用情形及該事業
上年度核定情形可資比照者，由稽徵機關調查核定之。上項所稱「同業」，係指省（
市）之該同業，為行為時營利事業所得稅查核準則（以下簡稱查核準則）第五十八條
第一項、第二項、第三項及第四項所明定。從而製造業原料耗用查核之順序首為記載
詳備之有關帳證紀錄，次為通常水準，再為相當之同業原料耗用情形，更次為上年度
核定情形，末由稽徵機關調查核定之。本件原告八十一年度營利事業所得稅結算申報
，列報營業成本二一八、七七九、二三六元，全年課稅所得一、五一○、四二八元，
原經被告書面審查核定營業成本為二一八、七六三、○三二元，全年課稅所得一、五
一○、四二八元，原經被告書面審查核定營業成本為二一八、七六三、○三二元，全
年課稅所得為一、五二六、六三二元。嗣經被告抽查結果，剔除營業成本中之原料超
耗一、五二四、○三○元。薪資五六○、○○○元、伙食費八一、○○○元，核定其
營業成本為二一六、五九八、○○二元，全年課稅所得為三、六九一、六六二元，發
單補徵其八十一年度營利事業所得稅。原告就營業成本之原料超耗部分不服，申經復
查結果，原處分准予追認營業成本六二、二○八元，變更全年課稅所得為三、六二九
、四五四元，原告不服，循序提起行政訴訟，主張：原告八十一年度生產之產品與被
告派員時之產品並無不同，均為生產羊毛混合紗及合成纖維紗，製造過程損耗率約為
百分之十至百分之十九，被告已派員至現場調查，其損耗應可確認，被告以產品不同
為由而不採，顯有不當。又合成纖維伸縮絲原物料損耗率即原絲加工成伸縮耐龍絲，
依財政部六十四年三月八日台財稅字第三一七一○號函釋，其損耗為百分之三以下，
並非原核定百分之二，且生產羊毛混合紗之機器設備如梳毛機、併毛機及撚毛機與同
業南緯公司相同，被告認不相當，未予參考比照，顯與事實不符。且依最新八十五年
度新版與原告製造過程相同之針梳併條機至筒搖包裝止，其損耗率羊毛、纖維損耗率
為百分之六、合成纖維為百分之三至百分之五，均較原核定為高云云。經查：原告平
時對進料、領料、退料均未作成記錄，亦未編製生產日報表，不符首揭查核準則第一
項規定，又生產之產品並無部頒耗用標準，亦無機器、設備、製造程序、原料品質等
相當之同業可資參照，被告雖曾派員實地參觀原告產品製造流程，惟僅能瞭解其製程
，因原告未對進料、領料、退料作成紀錄，且未編生產日報表，無從核算認定其損耗
率，原告主張被告已派員實地調查，其損耗率應可認定云云，顯有誤會，核難採信。
次查八十五年度部頒標準針梳併條工程至筒搖包裝之製造流程為針梳併條工程－粗紡
工程－精紡工程－蒸紗工程－絡筒工程－併筒工程－撚線工程－蒸紗工程－搖紗工程
－成包工程，而原告僅為併條工程，與部頒針梳併條工程至筒搖包裝之耗用標準並不
相同，原告主張援用，尚難採信。原告申報之平均損耗率約為百分之三，其會計師簽
證認定之損耗率亦為百分之三，其主張損耗率應在百分之十以上云云，尤不足採信。
又八十五年度新版毛條、毛紡等原物料耗用通常水準乃自八十四年度營利事業所得稅
結算申報案件之查核時開始適用，原告主張可追溯及本件八十一年度營利事業所得稅
結算申報案件云云，亦不足採。另查依首揭查核準則規定得比照同業原料耗用者，專
指機器、設備、製造程序、原料品質均相當者，原告之機器設備中僅併條機、粗紗機
與南緯公司相同，其餘均不相同，其製造程序因機器之不同而不相同。且原告使用羊
毛紗ＡＣ紗ＡＮ１＼１４，１＼２４，１＼４８ＡＣ１＼２４，１＼４８。南緯公司
使用台麗朗棉、聚丙稀晴棉１＼３，１＼４，１＼５５，１＼６，１＼８，，１＼１
０，１＼１４，１＼１８，１＼２０，１＼２４，１＼２５，１＼３２，１＼３４，
１＼３６，＼１＼４８合成纖維紗，其原料品質及比率均不相當，原告主張參考比照
南緯公司之損耗率云云，亦難採信。從而原告所訴各節，均無足取，本件原處分揆諸
首揭規定，洵無違誤，一再訴願決定遞予維持，俱無不合，原告起訴意旨難謂為有理
由，應予駁回。又本件事證已臻明確，原告聲請傳訊其代理人到庭說明，核無必要，
併此明。
據上論結，本件原告之訴為無理由，爰依行政訴訟法第二十六條後段，判決如主文。
中    華    民    國     八十九      年      一      月     二十一      日
                    行 政 法 院 第 六 庭
                                審 判 長 評  事      鍾  曜  唐
                                         評  事      徐  樹  海
                                         評  事      高  啟  燦
                                         評  事      蔡  進  田
                                         評  事      劉  鑫  楨
右  正  本  證  明  與  原  本  無  異
                                         法院書記官  陳  佩  玲
中    華    民    國     八十九      年      一      月     二十五      日


司法院資訊處製作；財團法人民間司法改革基金會備份。
